【裁判字號】    91,訴,1608
【裁判日期】    920529
【裁判案由】    建築法
【裁判全文】
臺北高等行政法院判決                            九十一年度訴字第一六○八號
                              .
    原      告  甲○○
    訴訟代理人  馮志剛律師
    被      告  台北縣政府
    代  表  人  乙○○縣長）.
    訴訟代理人  丙○○
右當事人間因建築法事件，原告不服內政部中華民國九十一年三月五日台內訴字第○
九一○○○二三七二號訴願決定，提起行政訴訟，本院判決如左：
    主  文
訴願決定及原處分均撤銷。
訴訟費用由被告負擔。
    事  實
一、事實概要：
    緣台北縣永和市○○路六十八號六樓建築物，經被告於民國九十年四月二十四日
    赴現場稽查時，查獲原告有未維護建築物合法使用與其構造及設備安全之缺失如
    下：一、非防火區劃分間牆部分材料不符。二、隔間牆面及天花板裝修部分材料
    不符。被告乃依建築法第七十七條第一項及第九十一條之規定，裁處原告新臺幣
    （下同）三十萬元罰鍰，並限於九十年七月二十一日前改善完竣，逾期仍未改善
    或補辦手續者得連續處罰。原告不服，提起訴願，經遭決定駁回，遂向本院提起
    行政訴訟。
二、兩造聲明：
  (一)原告聲明：
    1.訴願決定及原處分均撤銷。
    2.訴訟費用由被告負擔。
  (二)被告聲明：
    1.駁回原告之訴。
    2.訴訟費用由原告負擔。
三、兩造之爭點：被告以原告使用之建築物有一、非防火區劃分間牆部分材料不符。
    二、隔間牆面及天花板裝修部分材料不符之情形而依建築法第七十七條第一項及
    第九十一條之規定，裁處原告三十萬元是否合法有據？
  (一)原告主張之理由：
    1.被告之聯合查報小組於九十年四月二十四日至原告所經營之電子遊藝場公共安
      全檢查，當時原告之現場負責人詹智欽即告知並無材料不符之情形，並可於次
      日補呈內政部核發之材料審核認可通知書及出廠證明書，惟承辦人告知此為例
      行檢查，先在檢查記錄表簽名蓋印，其後再說明，隔日原告即將材料審核認可
      通知書及出廠證明書呈送承辦人，絕無自認非防火區劃分間牆隔間牆面等材料
      不符之情形，被告仍於九十年七月間來函，謂原告之建築物有非防火區劃分間
      牆材料部分不符，隔間牆面裝修材料部分不符等缺失，違反建築法第七十七條
      ，而依同法第九十一條規定，處以罰鍰。
    2.查原告於裝修遊藝場時即要求符合建築法相關規定，此有內政部核發予鴻幃企
      業有限公司（下稱鴻幃公司）之「內政部建築新技術、新工法、新設備及新材
      料審核認可通知書」及鴻幃公司出具之出廠證明書可證。系爭建築物劃分間牆
      隔間牆面所使用鴻幃公司生產之安家牌耐燃合板，係完全符合建築法之規定。
    3.原告所經營之玉馬兒童綜合遊藝場領有台北縣政府核發之營利事業登記證，及
      遊戲場營業級別證。八十九、九十年分別經台北縣消防局第一大隊永和分隊，
      台北縣政府工務局等，消防安全設備檢修，建築物防火避難設施與設備安全檢
      查合格，並無被告所述之建築物公共安全檢查不合格之情形。
  (二)被告主張之理由：
    1.按「建築物所有權人、使用人應維護建築物合法使用與其構造及設備安全。直
      轄市、縣（市）（局）主管建築機關對於建築物得隨時派員檢查其有關公共安
      全與公共衛生之構造與設備。供公眾使用之建築物，應由建築物所有權人、使
      用人定期委託中央主管建築機關認可之專業機構或人員檢查簽證，其檢查簽證
      結果應向當地主管建築機關申報。非供公眾使用之建築物，經內政部認有必要
      時亦同。．．．」「違反第七十七條第一項、第三項規定者，處建築物所有權
      人、使用人新台幣六萬元以上三十萬元以下罰鍰，並限期改善或補辦手續，逾
      期仍未改善或補辦手續者得連續處罰，並停止其使用。必要時並停止供水、供
      電或封閉、強制拆除。．．．」。分別為建築法第七十七條及第九十一條所明
      定。
    2.查原告使用坐落永和市○○路六十八號六樓部分建築物，領有被告所屬工務局
      核發七六變使字第一○二號變更使用執照，變更後用途為中西餐廳。經被告聯
      合稽查小組於九十年四月二十四日查獲經營電子遊藝場，且建築物公共安全檢
      查不合格，有以下缺失：一、非防火區劃分間牆材料不符（依建築技術規則建
      築設計施工編第八十六條規定第一款應為防火構造或使用不燃材料建造）。
      二、隔間牆面及天花板裝修材料不符（依建築技術規則建築設計施工編第八十
      八條第三欄規定內部裝修材料居室或該使用部分應為不燃材料耐火板及耐燃材
      料）。並經現場負賣人親閱無訛後簽名及核印公司章，此有被告九十年四月二
      十四日建築物公共安全之構造及設備檢查紀錄表附卷可稽。本案因重大違反建
      築物公共安全缺失，且現場擺設電玩數為六十台，而對於非法使用電玩，處分
      標準係經被告依案例類型及情節輕重，訂定裁量標準，建築物使用人經營電玩
      業者：新台幣三十萬元，故被告所屬工務局乃依建築法第七十七條爰依第九十
      一條處以建築物使用人三十萬元罰鍰，並無違誤。
    3.至於原告所述並無建築物公共安全檢查不合格之情形乙節，查系爭建築物雖經
      建築公共安全專業檢查人簽證，並經被告所屬工務局以八十九年六月二十九日
      八九北工使字第Ｇ一四六六號通知准予報備，列管複查及以九十年六月二十日
      九十北工使字第Ｇ一四一七號發文通知准予報備，不定期抽查在案。然查上該
      申報書，系爭建築物檢查日期分別為八十九年五月二十日至八十九年六月十四
      日及九十年五月一日至九十年五月十六日。且被告聯合查報小組於九十年四月
      二十四日現場稽查，發現系爭建物確有非防火區劃分間牆材料不符及隔間牆面
      及天花板裝修材料不符等公安缺失，原告所辯應無可採。
    4.鑑於電子遊藝場業，對社會風氣素有不良影響，青少年身心健康之危害與偏差
      行為之形成具有顯著相關，被告基於管理目的，訂立本縣電子遊藝場業管理方
      案–不准新設、監督合法、清剿非法，以及未來各項嚴格取締之作為，同時進
      行多項前置宣導措施，包括於八十七年三月十三日寄發敬告合法業者函三十封
      ，要求合法業者嚴予自律、同月十八日寄發敬告屋主函四百八十五封，呼籲房
      屋所有權人儘速排除將自有房屋供人非法使用、同月二十五日寄發勸導同學函
      五十二萬封，請本縣各國中、小學學生勿涉足電玩場所，並曾於報章、媒體公
      佈，讓全縣縣民周知，且呼籲業者自重，不容以任何巧立名目、掛羊頭賣狗肉
      之變相方式經營電子遊藝場業務，惟原告知法犯法，被告機關執行公權力採重
      罰鍰並無違誤。
    理  由
一、緣台北縣永和市○○路六十八號六樓建築物，經被告於九十年四月二十四日赴現
    場稽查時，查獲原告有未維護建築物合法使用與其構造及設備安全之缺失如下：
    一、非防火區劃分間牆部分材料不符。二、隔間牆面及天花板裝修部分材料不符
    。被告乃依建築法第七十七條第一項及第九十一條之規定，裁處原告三十萬元罰
    鍰，並限於九十年七月二十一日前改善完竣，逾期仍未改善或補辦手續者得連續
    處罰。原告不服，提起訴願，經遭決定駁回之事實，有被告九十年六月二十八日
    九十北府工使字第二三○五六四號函及內政部九十一年三月五日台內訴字第○九
    一○○○二三七二號訴願決定書在卷可憑，堪信為真實。本件之爭點應為被告以
    原告使用之建築物一、非防火區劃分間牆部分材料不符。二、隔間牆面及天花板
    裝修部分材料不符而依建築法第七十七條第一項及第九十一條之規定，裁處原告
    三十萬元是否合法有據？
二、按建築法第七十七條第一項及第九十一條第一項規定：「建築物所有權人、使用
    人應維護建築物合法使用與其構造及設備安全。」「違反第七十七條第一項、第
    三項規定者，處建築物所有權人、使用人新臺幣六萬元以上三十萬元以下罰鍰，
    並限期改善或補辦手續，逾期仍未改善或補辦手續者得連續處罰，並停止其使用
    。必要時並停止供水、供電或封閉、強制拆除。」本件台北縣永和市○○路六十
    八號六樓建築物，經被告於九十年四月二十四日赴現場稽查時，認原告有未維護
    建築物合法使用與其構造及設備安全之缺失，包括：一、非防火區劃分間牆部分
    材料不符。二、隔間牆面及天花板裝修部分材料不符，雖有檢查紀錄表附卷可稽
    。但查，原告對於系爭建築物的裝修材料是使用鴻幃公司生產的耐燃合板並不爭
    執（九十二年四月九日準備程序筆錄參照），並有鴻幃公司出具之出廠證明書在
    卷可憑，堪信為真實。再依鴻幃公司所生產之「安家牌鴻幃耐燃合板」經審核認
    可該送審材料符合CNS 6532「耐燃三級」與建築技術規則建築設計施工編第八十
    八條「耐燃材料」，並有內政部八十七年三月二十日台（87）內營字第八七七一
    四八三號建築新技術、新工法、新設備及新材料審核認可通知書足據。被告亦係
    以原告所提鴻幃公司之上述審核認可通知書據以認定被告防火區劃分間牆為耐燃
    三級（九十二年四月九日準備程序筆錄參照）。再按關於審核建築物內部牆面或
    隔間牆構造時，屬防火構造之分間牆，依建築技術規則建築設計施工編第七十條
    規定應具有一小時防火時效，即分間牆應符合同編第七十三條第一款之規定，與
    其構成材質是否有耐燃材料為直接關聯；至如屬以不燃材料建造之分間牆，各種
    構成材質均應為不燃材料或符合中國國家標準CNS 6532「耐燃一級」之規定，有
    內政部營建署八十九年十月五日八九營署建字第四一０二六號可憑。因此，原告
    於系爭建築物的裝修材料既是使用鴻幃公司生產的耐燃合板，且鴻幃公司所生產
    之耐燃合板，依其所提上述審核認可通知書顯示，鴻幃公司送審材料僅符合CNS
    6532「耐燃三級」，並無送審材料符合CNS 6532「耐燃一級」之材料，從而被告
    認定原告此部分非防火區劃分間牆部分材料不符，於法並無不當。
三、至被告認原告使用建築物隔間牆面及天花板裝修部分材料不符部分，查隔間牆面
    及天花板裝修材料須達耐燃二級或三級始符規定，已據被告於準備程序陳明，而
    原告於其使用之建築物使用鴻幃公司生產的耐燃合板，且鴻幃公司所生產之「安
    家牌鴻幃耐燃合板」經審核認可該送審材料符合CNS 6532「耐燃三級」與建築技
    術規則建築設計施工編第八十八條「耐燃材料」，業如前述。被告於準備程序雖
    主張因被告所提上述鴻幃公司生產之「安家牌鴻幃耐燃合板」經審核認可該送審
    材料符合CNS 6532「耐燃三級」與建築技術規則建築設計施工編第八十八條「耐
    燃材料」之內政部八十七年三月二十日台（）內營字第八七七一四八三號建築
    新技術、新工法、新設備及新材料審核認可通知書之證明已過期，如果該裝修材
    料要繼續使用，尚須送審，如果審查合格，就可以繼續使用云云。但查鴻幃公司
    生產之「安家牌鴻幃耐燃合板」經審核認可送審材料符合CNS 6532「耐燃三級」
    與建築技術規則建築設計施工編第八十八條「耐燃材料」之內政部八十七年三月
    二十日台（）內營字第八七七一四八三號建築新技術、新工法、新設備及新材
    料審核認可通知書雖記載「本核准案件，有效期限二年（以發文日起算），應於
    到期前三個月再行申請審核認可，否則逾期註銷認可使用。」惟該通知書所載之
    「有效期限二年」係指鴻幃公司就該送審材料之規格於發文日起算二年內所生產
    之耐燃合板均係認可符合CNS 6532「耐燃三級」與建築技術規則建築設計施工編
    第八十八條「耐燃材料」，而非鴻幃公司生產之「安家牌鴻幃耐燃合板」經審核
    認可該送審材料符合CNS 6532「耐燃三級」與建築技術規則建築設計施工編第八
    十八條「耐燃材料」僅可使用二年，如須繼續使用，尚須送審審查合格始可繼續
    使用。被告於言詞辯論期日亦改稱審核認可通知書上「有效期限二年」係指認可
    的二年當中鴻幃公司所生產（相同規格）的材料均符合「耐燃材料」之規定，（
    裝修後）持續使用即使超過二年也符合規定等語。再查系爭建築物使用鴻幃公司
    生產之「安家牌鴻幃耐燃合板」鴻幃公司發貨日期為八十八年三月十一日，有出
    廠證明書為證。因此原告使用鴻幃公司於內政部審核認可後二年內生產之耐燃合
    板材料，依上述說明，經核並無不符建築技術規則所規定耐燃材料使用之情形，
    關於此部分，被告認原告建築物隔間牆面及天花板裝修材料不符應有未洽。
四、綜上所述，本件被告認原告非防火區劃分間牆部分材料不符，於法並無不合，但
    關於原告建築物隔間牆面及天花板裝修材料不符部分則有未洽。因本件據以處罰
    之基礎事實已有一部分不當而發生動搖，又被告對原告認定之事實與其處分主文
    為不可分割，因此原處分全部即無可維持，自應由被告就原告非防火區劃分間牆
    部分材料不符另為適法之處分。又本件被告處以原告罰鍰之最高數額三十萬元係
    因被告經營電動機台台數超過標準（言詞辯論筆錄參照）等情，但查，被告係以
    建築物隔間牆面及天花板裝修部分材料不符部分而處罰原告，此與原告經營電動
    遊樂場機台數目多寡並不相關，被告竟以原告經營電動遊樂場機台數目多寡作為
    裁罰之審酌依據，其顯不符法規授權之目的，被告裁量權之行使為有可議，亦構
    成原處分應撤銷之理由。被告於本件原處分撤銷後另為適法處分時，其行使裁量
    權應注意依行政程序法第十條規定符合法規授權之目的，禁止與本件無關之其他
    因素聯結以作為裁罰之基礎，應予明。從而原處分認原告使用之建築物一、非
    防火區劃分間牆部分材料不符。二、隔間牆面及天花板裝修部分材料不符。而依
    建築法第七十七條第一項及第九十一條之規定，裁處原告三十萬元，尚有未洽，
    訴願決定予以維持，亦非妥適。原告請求撤銷訴願決定及原處分，為有理由，應
    予准許，並由被告依本判決所表示之見解，另為適法之處分。至原告主張系爭建
    物曾經主管機關消防檢查及公共安全檢查均符合規定等情，查消防檢查係就建物
    之消防設備為之，而本件係就建物內部之防火劃分間牆為檢查，項目不同；公告
    安全檢查則係由建物所有權人自行委託民間檢查機構為之，故均不得採為有利原
    告之論據，均併此敘明。
據上論結，本件原告之訴為有理由，爰依行政訴訟法第九十八條第三項前段，判決如
主文。
中      華      民      國    九十二    年      五      月    二十九    日
                        臺 北 高 等 行 政 法 院   第 三 庭
                                           審 判 長 法  官  姜素娥
                                                    法  官  林文舟
                                                    法  官  陳國成
右為正本係照原本作成。
如不服本判決，應於送達後二十日內，向本院提出上訴狀並表明上訴理由，如於本判
決宣示後送達前提起上訴者，應於判決送達後二十日內補提上訴理由書（須按他造人
數附繕本）。
中      華      民      國    九十二    年      五      月     三十     日
                                                    書記官  王英傑


司法院資訊處製作；財團法人民間司法改革基金會備份。
